【裁判字號】    89,上易,731
【裁判日期】    890719
【裁判案由】    詐欺
【裁判全文】
臺灣高等法院臺中分院刑事判決                    八十九年度上易字第七三一號
    上訴人即
    自  訴  人  戊○○
    被      告  甲○○
                丁○○
    共      同
    選任辯護人  黃興木
    被      告  丙○○
乙○○  男二十二歲民國六十六.
                        住台中.
                        居彰化.
                        身分證.
右上訴人因被告等詐欺案件，不服台灣台中地方法院八十八年度自字第六一九號，中
華民國八十九年二月十五日第一審判決，提起上訴，本院判決如左：
      主  文
上訴駁回。
      理  由
一、自訴意旨略以：被告甲○○、丁○○（甲○○之妻）、丙○○、乙○○（二人均
    為甲○○之子）等四人，共同意圖為自己不法之所有，以先買賣後詐欺之方法，
    先於民國八十六年間，由被告甲○○以假名「徐振庭」，至上訴人即自訴人戊○○住處購買檳榔，聲言其在臺中市○區○○路三段七三號經營徐荖藤檳榔店，需
    用大量檳榔，向自訴人購買大量檳榔，自訴人不疑有詐，遂陸續運送檳榔予伊，
    初尚正常，惟自八十七年九月起，被告甲○○見自訴人老實可欺，已不具戒心，
    乃起意詐騙，由其與被告丁○○、丙○○、乙○○共同或分別連續至自訴人住處
    騙購檳榔，並在八十八年二月起大量訂貨，而簽發被告甲○○在臺中市第七商業
銀行成功分行及被告丁○○在誠泰銀行建國分行之遠期支票抵付部份貨款，另大
    部分貨款則不開票拖延不付，而所開支票均到期退票，連同未開票部分，自八十
    七年九月四日至八十八年四月十六日，共詐騙金額新臺幣（下同）四百一十九萬
    三千二百二十三元，被告四人於騙取上述檳榔後，即將荖藤檳榔店轉讓他人，而
    舉家遷移，自訴人追索無著，始知受騙，而所有檳榔均係以托運或被告丁○○、
    丙○○、乙○○親自前來載運，顯見被告四人自始即共同意圖為自己不法之所有
    ，連續以詐術使人交付財物，因認被告等共同涉有刑法第三百三十九條第一項詐
    欺之罪嫌。
二、按犯罪事實，應依證據認定之，無證據不得推定其犯罪事實；又不能證明被告犯
    罪者，應諭知被告無罪之判決，刑事訴訟法第一百五十四條、第三百零一條第一
    項分別定有明文；且認定不利於被告之事實，須依積極證據，苟積極證據不足為
    不利於被告事實之認定時，即應為有利於被告之認定，更不必有何有利之證據，
    亦有最高法院三十年上字第八一六號判例可資參照；另刑法第三百三十九條第一
    項之詐欺取財罪，係以意圖為自己或第三人不法之所有，以詐術使人將本人或第
    三人之物交付為構成要件，所謂以詐術使人交付，必係被詐欺人因其詐術而陷於
    錯誤，始為相當，若其所用方法，不能認為詐術，亦不致使人陷於錯誤，即不構
    成本罪，最高法院四十六年臺上字第二六０號判例可參，從而行為人如係事後因
    其他原因致無法如期履行，仍係民事上債務不履行之問題，且民事當事人間未依
    債務本旨履行之態樣非一，依一般社會經驗，有因不可歸責而致無法給付者，有
    因得合法主張抗辯權而拒絕給付者，甚者亦有債之關係成立後始行惡意拒絕給付
    者，非必出於自始即無意給付之詐欺犯罪形態；從而，除有積極之證據足認其於
    取得財物之初即心存不法所有之意圖外，即難遽論以詐欺罪名。本件自訴人認被
    告等涉有詐欺罪嫌，係以被告甲○○以「徐振庭」假名與被告丁○○等人向自訴
    人購買之檳榔，其貨款自八十七年九月間起，或藉詞拖欠，或以支票支付，而交
    付自訴人之支票，部分未兌現等情為論據，並提出托運單、出貨單及支票八紙為
    佐證。
三、訊據被告甲○○、丁○○固坦承以徐振庭之名，自八十六年九、十月間起至八十
    八年四月十六日止，陸續向自訴人購買檳榔，其間自八十七年九月以後，仍有部
    分貨款未結算清償等事實，惟被告四人均堅決否認有何詐欺犯行，被告甲○○並
    以伊與自訴人交易期間長達一年八月，自始即以徐振庭名義為交易，而貨款係依
    市場慣例以遠期支票支付，期間進貨均正常，而無不正常之情況，交易金額達八
    百多萬元，雖尚欠自訴人四百餘萬元，惟已付款之部分並達三百三十萬元，嗣後
    因政府於八十七年間極力取締檳榔及檳榔攤，生意蕭條，復遭他人倒債三百八十
    九萬餘元，伊因而週轉失靈，致簽發交付自訴人之支票，僅兌現至票載日期為八
    十八年三月三十一日，而自八十八年四月十七日起開始退票，始無法繼續償付自
    訴人，並無詐欺犯意等語為辯，被告丁○○以伊只負責賣檳榔，並未向自訴人訂
    購檳榔，僅被告甲○○使用伊支票支付自訴人貨款等語為辯，被告丙○○以伊僅
    係依父親甲○○指示送貨，直到八十八年一月間，被告甲○○週轉不靈，始由伊
    替被告甲○○向自訴人訂貨，但訂貨結帳之細節，伊均不知情等語為辯，被告乙○○以伊僅係利用課餘在家裡幫忙送貨等語為辯，經查被告甲○○確有以徐振庭
    名義自八十六年九、十月間起陸續向自訴人購買檳榔，及自八十七年九月起至八
    十八年四月十六日止之檳榔貨款，仍有四百餘萬元未償付之事實，為被告甲○○
    所自承，核與自訴人指述內容除金額外，大致相符，並有自訴人提出之之托運單
    、出貨單及支票可證，固堪信自訴人此部分主張為真實，惟查：
（一）被告丙○○、乙○○為被告甲○○之子，其等固不否認曾擔任被告甲○○檳榔
      攤送貨工作（被告甲○○係檳榔業中盤），被告丙○○在原審亦曾坦承曾代被
      告甲○○訂貨，惟被告甲○○向自訴人訂貨時，其財務尚未達完全無法週轉給
      付狀況（詳後述），本案並無事證證明被告丙○○、乙○○對被告甲○○、丁○○之財務狀況確有深切了解，自不能以被告甲○○、丁○○事後無法支付全
      部貨款，即認被告丙○○、乙○○有共同詐欺意圖。
（二）檳榔業交易之慣例，貨款均係以遠期支票支付，票期約六個月至一年間，業據
      原審自訴代理人在原審指陳在卷（原審卷第三一九頁），以如此長之票期，被
      告等如確有詐欺意圖，逕可在此半年至一年期間，少量多次向自訴人訂購檳榔
      以變賣圖利，迄票期屆滿時，逕予拒付或一走了之，惟被告在八十六年九、十
      月間即開始與自訴人交易購買檳榔，在八十七年九月前之貨款均已付清，付款
      兌現者有三百零八萬元，自訴人始認被告等係自八十七年九月間開始行騙（詳
  原審卷自訴狀及原審卷第一百零五頁、第七十九頁背面、第二百六十六頁、第
      三百零九頁背面），且被告甲○○簽發交付自訴人之支票，最後一紙兌現者，
      票載日期係八十八年三月三十一日，該批貨款係八十八年一月以前之貨款，且
      係累計者，亦據自訴人在原審自承在卷，並有自訴人在本院提出之上訴理由狀
      二記載可參（本院八十九年五月二十六日收文），被告甲○○於八十八年一月
      三十日及同年二月二十八日，尚各支付自訴人十萬元，另有一紙八十八年三月
      三十一日期，面額二十一萬元之支票，亦由自訴人兌領，又依自訴人上訴理由
      狀所載，自八十七年十月十七日起至八十八年三月十五日止，被告甲○○並有
      九紙面額共計一百二十五萬元之支票均已兌現（詳本院八十八年五月二十六日
      收文上訴理由狀），此等支票之發票日期均在自訴人主張之被告等開始詐欺日
      期之後，被告等如確有詐欺意圖，逕可於前揭支票發票日期屆至前，將帳戶內
      金錢全數領出花用，焉須留存該一百餘萬元在帳戶內供自訴人兌領，是顯難認
      被告有詐欺意圖。
（三）被告甲○○與自訴人交易期間約一年半，被告甲○○用以支付貨款之支票帳戶
      在八十七年七月二十七日開戶，先後共領取一百五十紙支票，在八十八年四月
      十七日前往來均屬正常，並無退票紀錄，被告丁○○誠泰商業銀行建國分行第
      000000000000支票存款帳戶（該帳戶後改隸臺中分行），則係自
      八十八年四月十七日起開始退票，於同年五月十四列為拒絕往來戶，八十七年
      六月十日及同年七月十五日固有二紙面額各為十二萬元之支票退票，惟已分別
      於八十七年六月十九日及七月十七日補存，亦有誠泰銀行支票存款對帳單及存
      戶退補紀錄查詢單附原審卷可參，顯見在八十八年四月十七日前，被告甲○○
      、丁○○縱有財務周轉吃緊之情形，惟仍儘力籌措現金付款，並非完全無力付
      款。
（四）依自訴人所提出之出貨單記載，被告甲○○最後一次向自訴人購買檳榔，出貨
      日期為八十八年四月十六日，是被告甲○○於八十八年四月十七日支票開始退
      票後，其後並無再向自訴人購買檳榔之情事，自不得以嗣後無法清償前所積欠
      自訴人貨款，即認被告甲○○於八十七年九月間購買檳榔之初即有不法所有之
      意圖。
（五）被告甲○○、丁○○主張其等為檳榔業中盤，因檳榔業不景氣，遭小盤及檳榔
      攤倒帳，致無法支付自訴人貨款一節，業據被告甲○○、丁○○於原審提出案
      外人林聰輝等人所簽發之支票、支票退票理由單影本各六紙（發票日期自八十
      六年十一月二十日起至八十七年十二月三十日止，金額共計九十八萬八千五百
      元）及案外人蔡清祥、廖志銘分別開具之本票影本二紙（到期日為八十七年六
      月二十五日及八十七年十月十五日，金額共計十六萬二千元）暨案外人王秀琴
      、王麗芬、林峰立等人開具之檳榔貨單計一百零八紙足稽（金額共計二百八十
      三萬六千八百五十五元），是被告甲○○、丁○○所述因為他人所累而致無法
      支付所積欠自訴人之款項一節尚非不可採。
（六）另被告甲○○所經營之徐荖藤檳榔店，因週轉不靈後，擬以七十萬元轉讓給案
      外人陳豐田，嗣被告甲○○與陳豐田前去盤點時，已遭另案外人即被告甲○○
      之債權人游振榮強佔，致轉讓不成，被告甲○○亦無法繼續營業之事實，迭經
      被告甲○○一再供述，核與證人陳豐田於原審到庭結證情節大致相符，並有讓
      渡書一紙可證，則被告甲○○離開徐荖藤檳榔店，並非如自訴人所陳，係將荖
      藤檳榔店轉讓他人，而舉家潛逃。
（七）自訴人表示稱伊係事後查證始知被告甲○○本名，被告甲○○亦未否認於交易
      伊始，即使用徐振庭之名義，然目前社會一般交易現況，或基於改運或因其他
      理由而未以本名與對方交易者，所在均有，被告甲○○如有以假名交易詐財之
      意圖，衡情逕可併告知虛偽之住所、年籍、聯絡方法等資料以矇混自訴人，使
      自訴人事後查證困難，惟本案交易期間長達一年半，交易確實頻繁，且大部分
      貨款均係以被告甲○○之配偶即被告丁○○名支票支付，依前所述，自訴人坦
      承交易期間共收取貨款達三百零八萬元（被告甲○○、丁○○則主張係三百三
      十萬元），被告甲○○經營之檳榔攤亦有固定地點，自訴人賣與被告甲○○之
      檳榔，其中有百分之二十係由自訴人親送（詳原審卷第三百十頁），是自訴人
      對被告甲○○經營檳榔攤之地點知之甚詳，被告甲○○之妻丁○○及子丙○○
      、乙○○亦均在該檳榔攤工作，迄遭案外人游振榮強佔後始離開檳榔攤，自訴
      人提出被告甲○○名片影本一紙，其上除徐庭生名外，併記載電話、呼叫器號
      碼及檳榔攤地址，自訴人亦僅主張姓名部分不實，是本案自訴人交易之對象自
      始即極明確，被告甲○○固以「徐庭生」名與自訴人交易，顯並無以此名詐欺
      之意。
綜上所述，被告甲○○、丁○○並無施用何詐術使自訴人陷於錯誤而交付財物，尚不
得繩以詐欺罪責，被告丙○○、乙○○亦無由成立詐欺共犯可言，本案自訴人與被告
四人間因買賣檳榔所生之糾葛，仍純屬民事債務不履行之關係，而與詐欺犯罪不相涉
，自訴人應另循民事途徑救濟，本案既無積極確切之證據，足以證明被告等人有何詐
欺之犯行，原審以不能證明被告等犯罪而諭知無罪之判決，核無不合。自訴人上訴意
旨，仍執前詞指摘原判決不當，非有理由，應予駁回。
四、據上論斷，應依刑事訴訟法第三百六十八條，判決如主文。
中      華      民      國    八十九    年      七      月     十九     日
                                  臺灣高等法院臺中分院刑事第五庭
                                        審判長法  官  吳  火  川
                                              法  官  郭  同  奇
                                              法  官  姚  勳  昌
右正本證明與原本無異。
不得上訴。
                                              書記官  陳  如  慧
中      華      民      國     八十九     年      七      月    二十    日
                                                                        Ｄ


司法院資訊處製作；財團法人民間司法改革基金會備份。
